臺灣高等法院刑事裁定
110年度毒抗字第387號
抗  告  人  
即  被  告  戴俊豪




上列抗告人即被告因聲請施以強制戒治案件，不服臺灣桃園地方
法院110年度毒聲字第448號，中華民國110年2月26日裁定（聲請
案號：臺灣桃園地方檢察署109年度毒偵字第3622號），提起抗
告，本院裁定如下：
    主  文
抗告駁回。
    理  由
一、原裁定意旨略以：抗告人即被告甲○○（下稱被告）因施用第
    二級毒品，經原審以109年度毒聲字第385號裁定將其送法務
    部矯正署○○戒治所附設勒戒處所觀察、勒戒後，認有繼續施
    用毒品之傾向，有該所民國110年2月9日○戒所衛字第110070
    03780號函檢附之被告「有無繼續施用毒品傾向證明書」及
    「有無繼續施用毒品傾向評估標準紀錄表」各1份附卷可稽
    ，爰依毒品危害防制條例第20條第2項之規定，裁定令被告
    入戒治處所施以強制戒治，其期間為6個月以上，至無繼續
    強制戒治之必要為止，但最長不得超過1年等語。
二、抗告意旨略以：受觀察勒戒人是否有繼續施用毒品之傾向，
    顯以極其抽象之醫學名稱作為裁定標準，而本件被告僅就勒
    戒處所評定之毒品前科紀錄與行為表現部分之評分，尚未與
    臨床評估及家庭支持度等項目之分數加總，就已遠超過應送
    強制戒治之標準，且被告已在監服刑6月及觀察勒戒1個多月
    ，等於受到多個強制戒治處分，對被告施用毒品行為評價過
    當，且被告可自行到醫院進行戒癮治療，如此即可避免戒治
    處所人滿為患且有利被告與社會銜接，並落實修正後毒品危
    害防制條例之刑事政策變革，爰請求撤銷原裁定並重新裁定
    云云。
三、按觀察、勒戒後，檢察官或少年法院（地方法院少年法庭）
    依據勒戒處所之陳報，認受觀察、勒戒人無繼續施用毒品傾
    向者，應即釋放，並為不起訴之處分或不付審理之裁定；認
    受觀察、勒戒人有繼續施用毒品傾向者，檢察官應聲請法院
    裁定或由少年法院（地方法院少年法庭）裁定令入戒治處所
    強制戒治，其期間為6個月以上，至無繼續強制戒治之必要
    為止，但最長不得逾1年，毒品危害防制條例第20條第2項定
    有明文。次按勒戒處所應注意觀察受觀察、勒戒人在所情形
    ，經醫師研判其有或無繼續施用毒品傾向後，至遲應於觀察
    、勒戒期滿之15日前，陳報該管檢察官或少年法院（庭），
    觀察勒戒處分執行條例第8條第1項亦定有明文。依據上開規
    定，受觀察、勒戒人有無繼續施用毒品之傾向，係由醫師研
    判。而關於有無繼續施用毒品傾向之評估標準，法務部已頒
    布「有無繼續施用毒品傾向評估標準評分說明手冊」、「有
    無繼續施用毒品傾向評估標準紀錄表」，上開評分說明手冊
    載明判定之原則：「受觀察勒戒人入所後，經過2週時間的
    觀察、勒戒，由處所及醫療人員依據其各項紀錄、資料及觀
    察勒戒期間之行為表現，加以評分。在勒戒人入所4-6週後
    ，可再做一次評估以做必要之評分修正。每一大項皆有靜態
    因子與動態因子。先以靜態因子分數評分，靜態因子分數總
    分在60分（含）以上為『有繼續施用毒品傾向』；60分以下，
    與動態因子分數相加，如果總分在60分（含）以上，為『有
    繼續施用毒品傾向』」。是被告有無「繼續施用毒品傾向」
    ，係依具體個案之臨床實務及相關事證等情綜合判定，有其
    相當之專業依據及標準，且涉及專門醫學，又衡酌強制戒治
    之目的，係為協助施用毒品者戒斷毒品之心癮及身癮所為之
    一種保安處分類型，而該評估標準係將與判斷有無繼續施用
    傾向之相關因素加以列舉及量化，適用於每一位受觀察、勒
    戒處分之人，具一致性、普遍性、客觀性，以利執法者判定
    受勒戒人有無繼續施用毒品傾向，且避免執法者之判斷流於
    恣意，倘其評估由形式上觀察，無擅斷或濫權等明顯不當之
    情事，法院宜予尊重。
四、經查：　　
  ㈠毒品危害防制條例第20條之規定業經總統以109年1月15日華
    總一義字第10900004091號令修正公布，自同年7月15日起生
    效施行，惟本條第2項並未經修正，並無比較新舊法之問題
    ，合先敘明。
  ㈡被告於執行觀察、勒戒期間，經法務部矯正署○○戒治所附設
    勒戒處所評定結果，其⒈前科紀錄與行為表現部分合計為133
    分：毒品犯罪相關司法紀錄「有，12筆」計120分，首次毒
    品犯罪年齡為「21-30歲」計5分，其他犯罪相關紀錄「有，
    4筆」計8分，入所時尿液毒品檢驗為「無藥物反應」及所內
    行為表現均為0分；⒉臨床評估部分合計為25分：多重毒品濫
    用為「有，種類：海洛因、安非他命」計10分，合法物質濫
    用為「有，種類：菸」計2分，使用方式為「無注射使用」
    計0分，使用年數為「超過1年」計10分，精神疾病共病（含
    反社會人格）為「無」計0分，臨床綜合評估（含病識感、
    動機、態度、就醫意願，評定為「輕度」計3分）；⒊社會穩
    定度部分合計為7分：工作為「兼職工作：清潔員」計2分，
    家人藥物濫用為「有」計5分，入所後家人是否訪視為「有
    」計0分，出所後是否與家人同住為「是」計0分。以上⒈至⒊
    總分合計165分（靜態因子162分，動態因子3分），經評定
    為「有繼續施用毒品傾向」，有法務部矯正署○○戒治所110
    年2月9日○戒所衛字第11007003780號函暨「有無繼續施用毒
    品傾向證明書」及「有無繼續施用毒品傾向評估標準紀錄表
    」等附卷可稽。上開綜合判斷之結果，係該所相關專業知識
    經驗人士，於被告觀察、勒戒期間，依其本職學識就被告之
    前科紀錄及行為表現、臨床評估及社會穩定度等因素所為之
    綜合判斷，具有科學驗證所得之結論，足證該勒戒處所綜合
    評分者係依個案之臨床實務及具體事證，判定被告有繼續施
    用毒品傾向，且由形式上觀察，並無擅斷或濫權等明顯不當
    之情事，自得資為判斷被告有無繼續施用毒品傾向之證明。
    又毒品危害防制條例所規定之觀察、勒戒或強制戒治處分，
    其立法意旨在幫助施用毒品者戒除毒癮，該處分之性質非為
    懲戒行為人，而係為減除受處分人再次施用毒品之危險性，
    目的係在戒除行為人施用毒品身癮及心癮之措施，且強制戒
    治係導入療程之觀念，針對行為人將來之危險所為預防、矯
    治措施之保安處分，以達教化與治療之目的，可謂刑罰之補
    充制度，從而毒品危害防制條例本身所規定之強制戒治等保
    安處分，雖兼具自由刑之性質，卻有刑罰不可替代之教化治
    療作用。是該條例第20條第2項，係屬強制規定，只需觀察
    、勒戒後，經評定受觀察、勒戒人有繼續施用毒品傾向者，
    檢察官即可聲請法院裁定令入戒治處所施以強制戒治。本件
    被告既有施用第二級毒品之事實，並由原審法院裁定送勒戒
    處所執行觀察、勒戒後，經法務部矯正署○○戒治所附設勒戒
    處所依個案之臨床實務及具體事證，專業評估判定被告為「
    有繼續施用毒品傾向」，尚未戒除毒癮，則為降低其再次施
    用毒品之危險性，自有依法施以強制戒治之必要。
  ㈢又法務部矯正署○○戒治所附設勒戒處所人員評估被告是否有
    繼續施用毒品傾向，係以「毒品犯罪相關司法紀錄」、「首
    次毒品犯罪年齡」、「其他犯罪相關紀錄」、「入所時尿液
    毒品檢驗」、「所內行為表現」、「物質使用行為」、「合
    法物質濫用」、「使用方式」、「使用年數」、「臨床綜合
    評估（含病識感、動機、態度、就醫意願）」、「工作」、
    「家庭」等靜態因子、動態因子綜合評估，為具有科學驗證
    所得之結論，業經說明如前；且勒戒處所之組織、人員之資
    格及執行觀察、勒戒相關程序，及判斷施用毒品者有無繼續
    施用毒品傾向，均有相關法令嚴格規範，非可恣意而為，由
    形式上觀察，亦無擅斷或濫權等明顯不當之情事，自得資為
    判斷抗告人有無繼續施用毒品傾向之證明。被告於經原審法
    院裁定送勒戒處所觀察、勒戒後，既經專業評估其總分達16
    5分，評定有繼續施用毒品傾向，自有依法再施以強制戒治
    之必要；況「有無繼續施用毒品傾向評估標準紀錄表」已詳
    載計算之標準，尚非空洞無據或僅以前科為評斷標準。抗告
    意旨徒憑己意，質疑該計算標準之依據，辯稱僅憑毒品前科
    記錄與行為表現部分即已超標，評估標準顯不具客觀性云云
    ，顯係對本件專業評估之誤解，要無足採。至抗告意旨另指
    本件裁定強制戒治之處分係對施用毒品之行為評價過當云云
    ，惟強制戒治處分，其立法意旨在幫助施用毒品者戒除毒癮
    ，該處分之性質非為懲戒行為人，而係為消滅受處分人再次
    施用毒品之危險性，目的係在戒除行為人施用毒品身癮及心
    癮之措施，且強制戒治係導入療程之觀念，針對行為人將來
    之危險所為預防、矯治措施之保安處分，以達教化與治療之
    目的，可謂刑罰之補充制度，從而毒品危害防制條例本身所
    規定之強制戒治等保安處分，雖兼具自由刑之性質，卻有刑
    罰不可替代之教化治療作用，此部分抗告自難謂有理由，亦
    附此敘明。
五、綜上，原審以檢察官之聲請合於法律規定，依毒品危害防制
    條例第20條第2項規定，裁定被告令入戒治處所施以強制戒
    治，其期間為6個月以上，至無繼續強制戒治之必要為止，
    但最長不得逾1年，經核並無不合。抗告意旨徒以前詞指摘
    原裁定不當，為無理由，應予駁回。
據上論斷，應依刑事訴訟法第412條，裁定如主文。　
中　　華　　民　　國　　110 　年　　3 　　月　　23　　日
                  刑事第一庭    審判長法　官  李釱任
                                      法  官  呂煜仁
                                      法  官  崔玲琦
以上正本證明與原本無異。
不得再抗告。
                                      書記官  李政庭
中　　華　　民　　國　　110 　年　　3 　　月　　23　　日